臺灣臺中地方法院刑事判決　　　　　 96年度沙簡上字第186號
上　訴　人
即　被　告　甲○○
　　　　　　　　　　國民
上上訴人因詐欺案件，不服臺灣臺中地方法院沙鹿簡易庭九十五
年度沙簡字第六四四號中華民國九十五年十二月二十七日第一審
簡易判決（聲請案號：臺灣臺中地方法院檢察署95年度偵緝字第
2087號及95年度偵緝字第2276號併案），提起上訴，本院判決如
下：
    主    文
原判決撤銷。
甲○○幫助連續意圖為自己不法之所有，以詐術使人將本人之物
交付，處拘役伍拾玖日，如易科罰金，以銀元佰元即新臺幣玖
佰元折算壹日。
    事    實
一、甲○○明知他人使用其帳戶之目的係欲隱匿真實身分，以向
    不特定之人不法詐財，使被害人將款項匯入其帳戶，再利用
    提款卡將款項領取一空之方式，掩飾或隱匿其重大犯罪之所
    得財物或財產上利益，使司法機關及被害人無法追查，竟不
    違其本意，而基於幫助他人連續詐欺取財之犯意，於民國九
    十四年十一月間，在臺中市○○路愛買百貨前之廣場，將其
    向臺中區中小企業銀行（後改制稱為臺中商業銀行股份有限
    公司，下稱臺中商銀）、臺中郵局英才分局（下稱臺中英才
    郵局）申設之如附表所示之帳戶存摺、金融卡、密碼及印章
    ，以不詳代價交付予自稱陳豐成（真實姓名年籍不詳）之人
    所委託之姓名、年籍均不詳之成年人助理，該陳豐成等人旋
    即將上開二帳戶之存摺、提款卡等物交與詐欺集團。嗣該詐
    欺集團所屬之不詳成員即基於意圖為自己不法所有之概括犯
    意，先於九十四年十一月二十五日十一時三十分許，撥打戊○○之電話，佯稱係法院人士，向戊○○詐稱其信用卡遭盜
    刷，需至銀行辦理帳戶控管，並傳真「上海商業儲蓄銀行電
    子銀行服務申請書」一張供戊○○辦理，致戊○○陷於錯誤
    而於同日依該詐欺集團成員之指示，以語音轉帳之方式匯款
    新台幣（下同）九十八萬七千元至甲○○所有之如附表編號
    １所示之臺中英才郵局帳戶內。嗣該等詐欺集團成員復承前
    開詐欺之概括犯意，於九十四年十一月三十日上午再度假借
    法院人士之名，以電話向丙○○佯稱其等之信用卡遭盜刷，
    法院目前欲強制執行，需先辦理安全帳戶並匯錢入戶再辦理
    理賠；復於同日以電話向乙○○佯稱係法院人士，因乙○○
    之帳戶可能為人頭帳戶，且有大筆資金流動，需要利用提款
    卡至提款機內進行密碼加密，致丙○○及乙○○均陷於錯誤
    而依該等詐欺集團成員之指示操作自動提款機，以轉帳之方
    式分別匯款二萬九千九百八十三元、六萬元至甲○○如附表
    編號２所示之臺中商銀帳戶內。嗣經戊○○、丙○○、乙○○察覺有異始知受騙，並向警方報案而查獲上情。
二、案經臺中市警察局第一分局報告臺灣臺中地方法院檢察署檢
    察官偵查後，聲請簡易判決處刑暨移送併辦。
    理    由
甲、程序方面：
一、本件被告甲○○所犯為死刑、無期徒刑、最輕本刑為三年以
    上有期徒刑以外之罪，且非高等法院管轄第一審之案件，經
    本院合議庭裁定由受命法官行準備程序時，被告就被訴事實
    為有罪之陳述後，復經本院合議庭裁定由受命法官獨任行簡
    式審判程序，是其證據之調查，自不受刑事訴訟法第一百五
    十九條第一項、第一百六十一條之二、第一百六十一條之三
    、第一百六十三條之一及第一百六十四條至第一百七十條規
    定之限制，刑事訴訟法第二百七十三條之一第一項、第二百
    七十九條第二項前段、第二百七十三條之二分別定有明文，
    合先敘明。
二、本件被害人戊○○、丙○○、乙○○於警詢所為之陳述，被
    告並未爭執且於言詞辯論終結前未聲明異議（見本院九十六
    年三月二十八日審理筆錄），是此部分之證據，依刑事訴訟
    法第一百五十九條之五第二項規定，自有證據能力，亦一併
    敘明。
乙、得心證之理由：
一、訊據被告甲○○固不否認有於前開時、地將如附表所示二帳
    戶之存摺、印章、金融卡及密碼交付予自稱「陳豐成」之人
    所委派之助理，惟矢口否認有何幫助詐欺取財之犯行及故意
    ，辯稱：當初伊為了要辦理貸款，才找上「陳豐成」之人，
    而該「陳豐成」之人說伊的金融往來紀錄不夠漂亮，需要伊
    提供帳戶之相關資料，俾便其製造帳戶內往來頻繁之假象，
    而順利向銀行辦得貸款，所以才會將帳戶資料交給對方，不
    知道這樣會幫助詐欺取財，伊自己也是受害人云云。經查：
  (一)前開被害人遭詐欺集團成員詐欺而操作提款機導致匯款至被
    告如附表所示之金融機構帳戶內等情，業據被害人戊○○、
    丙○○、乙○○於警訊時指述甚明，復有被告所有之金融機
    構之開戶基本資料（包括存款業務往來申請約定書、客戶資
    料卡等），以及被害人提供之報案三聯單、戊○○之上海商
    業儲蓄銀行存摺內頁影本、上海商業儲蓄銀行電子銀行服務
    申請書、行政院金融犯罪防制中心備案調查保密申請書、中
    華郵政公司自動櫃員機儲戶交易明細表、臺中商業銀行交易
    明細查詢單在卷可稽，堪信被害人指述之被害情節均為真實
    。
  (二)被告甲○○固以前詞置辯，惟一般人若欲向金融機構貸款，
    僅需提出相關之個人身分文件、財力證明等資料，逕向該等
    金融機構辦理即可，殊無非必透過代辦公司始能辦妥貸款之
    理；而一般金融銀行機構為求確認貸款人士之財力、還款能
    力，以避免將來呆帳或追索無門之情形發生，就貸款前之徵
    信程序，無不謹慎審核，故一般財力證明多以個人財產資料
    或工作能力證明作為銀行核貸之依據，此亦為具有向他家銀
    行申請貸款成功經驗之被告所明知，豈有在別無其他憑據之
    情況下，僅製作交易流量大且頻繁之交易明細資料，即可取
    代銀行徵信之理。再者，被告於偵訊中亦坦認，知道目前詐
    欺集團都是用人頭帳戶來詐欺別人等語，而以被告自承係國
    立成功大學畢業之學歷，乃一具備日常生活普通人判斷事理
    能力之成年人，加以今日一般人至郵局或銀行開設帳戶使用
    ，實非難事，並無任何特別資格之限制，如非供犯罪之非法
    使用，衡諸常情，自無置自己名義帳戶不用，而取得他人帳
    戶使用之必要。且金融存款帳戶事關存戶個人財產權益之保
    障，其與存戶印鑑章結合，具高度專有性，若非申請人本人
    或與本人親密關係者，難認有何理由可自由流通使用該存摺
    之必要，一般人皆有妥為保管，防阻他人任意使用之認識，
    縱因特殊情況偶有交付他人使用之需，亦必然深入瞭解用途
    後再行提供以使用，方符常情。而該等專有物品如落入不明
    人士手中，極易被利用為與財產有關之犯罪工具，此又係具
    備一般生活智識者皆能體察之常識；參以邇來詐欺者使用他
    人存摺作為指示被害人匯款工具之犯罪類型層出不窮，並廣
    經媒體披載，復為被告所知悉，足徵被告對於上開各情自有
    認識，竟仍將自己前開金融帳戶之存摺、提款卡等資料，以
    不詳代價提供予自稱「陳豐成」而真實姓名、年籍不詳之成
    年人使用，被告主觀上顯具有縱使該姓名、年籍不詳之成年
    人取得該存摺、提款卡或密碼後，持以作為詐欺取財之用，
    亦不違背其本意之不確定故意至明。所辯僅係為辦理貸款才
    交付存摺、提款卡及密碼等物，不知該「陳豐成」等人會將
    帳戶拿去騙人云云，均無足採。
  (三)惟以被告僅係單純依該等陳豐成等成年人要求提供前開金融
    帳戶存摺、提款卡等資料，並未參與詐騙被害財物之構成要
    件行為，是主觀上僅係基於幫助他人詐欺取財之意思，亦屬
    無疑。
  (四)綜上所陳，本件事證明確，被告上開犯行洵堪認定。
三、本件涉及新舊法比較部分：
  (一)被告行為後，刑法業於九十四年二月二日修正公布，於九十
    五年七月一日施行，且按行為後法律有變更者，適用行為時
    之法律，但行為後之法律有利於行為人者，適用最有利於行
    為人之法律，現行刑法第二條第一項訂有明文。此條規定乃
    與刑法第一條罪刑法定主義契合，而貫徹法律禁止溯及既往
    原則，係規範行為後法律變更所生新舊法律比較適用之準據
    法，是刑法第二條本身雖經修正，但刑法第二條既屬適用法
    律之準據法，本身尚無比較新舊法之問題，應一律適用裁判
    時之現行刑法第二條規定，以決定適用之刑罰法律，先予敘
    明。
  (二)刑法第三百三十九條第一項詐欺取財罪，法定刑得科或併科
    銀元一千元以下罰金，依修正後刑法施行法增訂第一條之一
    ：「中華民國九十四年一月七日刑法修正施行後，刑法分則
    編所定罰金之貨幣單位為新臺幣。九十四年一月七日刑法修
    正時，刑法分則編未修正之條文定有罰金者，自九十四年一
    月七日刑法修正施行後，就其所定數額提高為三十倍。但七
    十二年六月二十六日至九十四年一月七日新增或修正之條文
    ，就其所定數額提高為三倍」及刑法第三十三條第五款修正
    為：「主刑之種類如下：五、罰金：新臺幣一千元以上，以
    百元計算之」等規定觀之，依修正後之法律，刑法第三百三
    十九條第一項詐欺取財罪所得科處之罰金刑最高為新臺幣三
    萬元、最低為新臺幣一千元，然依被告行為時之刑罰法律，
    即罰金罰鍰提高標準條例第一條前段規定之提高倍數十倍及
    修正前刑法第三十三條第五款規定之罰金最低額一元計算，
    則刑法第三百三十九條第一項之詐欺取財罪所得科處之罰金
    最高為銀元一萬元，最低額為銀元十元，若換算為新臺幣，
    最高額雖與新法同為新臺幣三萬元，然最低額僅為新臺幣三
    十元。因此，比較上述修正前、後之刑罰法律，自以被告行
    為時關於科處罰金刑之法律較有利於被告。
  (三)刑法第五十六條關於連續犯之規定業已刪除，是被告犯後法
    律已有變更，而本件被告於舊法時期幫助詐欺正犯所為之數
    次詐欺犯行，依修正施行前刑法第五十六條之規定，為連續
    犯，應以詐欺取財罪論以一罪，並得加重其刑至二分之一；
    而依修正施行後之刑法，並無連續犯之規定，且依新法應各
    別多次論斷之結果〈即數罪併罰〉，其刑度顯較修正前應依
    刑法第五十六條之規定以一連續詐欺罪為重，經比較新舊法
    結果，應依刑法第二條第一項前段之規定，以被告行為時之
    規定較有利於被告，而適用修正施行前之刑法第五十六條規
    定，論以幫助連續詐欺罪。
  (四)刑法第四十一條第一項前段規定，於九十四年一月七日修正
    、九十五年七月一日施行前之規定為：「犯最重本刑為五年
    以下有期徒刑以下之刑之罪，而受六個月以下有期徒刑或拘
    役之宣告，因身體、教育、職業、家庭之關係或其他正當事
    由，執行顯有困難者，得以一元以上三元以下折算一日，易
    科罰金。」；又被告行為時之易科罰金折算標準，修正前罰
    金罰鍰提高標準條例第二條（現已刪除）規定，就其原定數
    額提高為一百倍折算一日，則本件被告行為時之易科罰金折
    算標準，應以銀元一百元、二百元、三百元折算一日，經折
    算為新臺幣後，應以新臺幣三百元、六百元、九百元折算為
    一日。修正施行後之規定則為：「犯最重本刑為五年以下有
    期徒刑以下之刑之罪，而受六個月以下有期徒刑或拘役之宣
    告者，得以新臺幣一千元、二千元或三千元折算一日，易科
    罰金。」比較修正前後之易科罰金折算標準，以被告行為時
    關於易科罰金之規定，較有利於被告。
  (五)綜合上述各條文修正前、後之比較，揆諸修正後刑法第二條
    第一項前段、後段規定之「從舊、從輕」原則，被告自應適
    用其行為時之法律，即修正前刑法之相關規定、罰金罰鍰提
    高標準條例第一條前段及修正前罰金罰鍰提高標準條例第二
    條規定，予以論處。
  (六)至刑法第三十條幫助犯之規定，於九十四年一月七日修正、
    九十五年七月一日施行前之規定為：「幫助他人犯罪者，為
    從犯。雖他人不知幫助之情者，亦同。從犯之處罰，得按正
    犯之刑減輕之。」，修正施行後之規定則為：「幫助他人實
    行犯罪行為者，為幫助犯。雖他人不知幫助之情者，亦同。
    幫助犯之處罰，得按正犯之刑減輕之。」，揆諸本條之修正
    理由係為確認幫助犯採共犯從屬性說之「限制從屬形式」，
    並避免「從犯」之不同解讀，而將「從犯」修正為「幫助犯
    」，並明示幫助犯之成立，亦以被幫助者著手犯罪之實行，
    且具備違法性為必要，而將條文文字修正為「幫助他人實行
    犯罪行為者，為幫助犯」。顯見修正前、後刑法第三十條關
    於幫助犯之規定，僅作文字修正，並無有利、不利之情形，
    自無新舊法比較適用之問題，附此敘明（最高法院九十五年
    度臺上字第六０一六號判決參照）。
四、按連續幫助與幫助連續為不同之犯罪態樣，如基於概括犯意
    ，多次幫助他人犯罪，為連續幫助，該幫助者有多次犯罪行
    為；如以一幫助行為，幫助他人連續犯罪，則為幫助連續，
    就幫助犯而言，僅有一次犯罪行為；如幫助者以多次幫助行
    為幫助他人連續犯罪，則為連續幫助連續，該幫助犯及被幫
    助之正犯，均有多次之犯罪行為。查本件被告甲○○同時將
    其如附表所示之金融帳戶之存摺、提款卡等物交予真實姓名
    、年籍不詳自稱「陳豐成」之成年男子之助理，供作該等成
    年人所屬詐欺集團共同詐欺取財之用，係基於幫助他人詐欺
    取財之不確定故意，所為係詐欺取財罪構成要件以外之幫助
    行為。又該詐騙集團成員彼等之間顯然有犯意聯絡及行為之
    分擔，為共同正犯；而姓名、年籍不詳之成年人與其所屬詐
    騙集團成員先後多次詐欺取財之犯行，時間緊接，方法相同
    顯係基於概括犯意反覆為之，為連續犯，應依修正前刑法第
    五十六條之規定，以一罪論。而被告一次交付二份帳戶資料
    予他人，乃一行為觸犯數同一罪名之想像競合犯，應依刑法
    第五十五條之規定論以一罪。核被告甲○○所為，係犯修正
    後刑法第三十條第一項、第三百三十九條第一項之幫助連續
    詐欺取財罪，並依修正後刑法第三十條第二項幫助犯之規定
    ，按正犯之刑減輕之（最高法院九十五年度臺上字第六０一
    六號判決、最高法院九十五年第二十一次刑事庭會議紀錄參
    照）。另上揭詐欺集團成員等人，為前開詐欺取財犯行，有
    犯意聯絡及行為分擔，固均為共同正犯，惟幫助犯係從犯，
    從屬正犯而成立，刑法上既無「共同幫助」之情，當亦無「
    幫助共同」之可言（司法院七０廳刑一字第一一０四號函亦
    同此見解），併予敘明。聲請人雖僅就被告提供如附表編號
    ２所示之帳戶資料予詐欺集團成員之幫助詐欺取財犯行，而
    未就被告提供如附表編號１所示郵局帳戶之資料予詐欺集團
    成員之犯行為簡易判決處刑之聲請，惟該交付如附表編號１
    之帳戶部分，既與聲請簡易判決處刑部分為同一犯行之犯罪
    事實（被告一次交付二份帳戶相關資料，業如前述），自為
    簡易判決處刑聲請效力所及，復經檢察官移送併辦，自應併
    予審理。原審予以論罪科刑，固非無見，惟原審認被告係前
    後二次分別交付如附表所示之帳戶資料予他人，而對被告論
    以連續犯，容有未洽，本件被告以其無罪為由提起上訴，雖
    無理由，惟原審既有前開認事用法上之違誤，自應由本院撤
    銷改判。爰審酌被告因一時失慮，擅自提供金融機構帳戶供
    他人非法使用，使犯罪難以查緝，等同助長犯罪，行為殊屬
    不當及造成被害人等損失金額不菲，惟衡酌被告犯後雖未能
    坦承犯行，惟其本身並未實際參與詐欺取財之犯行、可非難
    性較小等一切情狀，量處如主文所示之刑，並諭知易科罰金
    之折算標準，以示懲儆。
據上論斷，應依刑事訴訟法第四百五十五條之一第三項、第三百
六十九條第一項前段、第三百六十四條、第二百九十九條第一項
前段，刑法第二條第一項前段、第三十條第一項前段、第二項、
第三百三十九條第一項、（修正前）第三十三條第五款、修正前
刑法第五十五條、第五十六條，罰金罰鍰提高標準條例第一條前
段，現行法規所定貨幣單位折算新臺幣條例第二條，判決如主文
。
本案經檢察官丁○○到庭執行職務。
中　　華　　民　　國　　96　　年　　4 　　月　　14　　日
                  刑事第四庭    審判長法  官  林宜民
                                      法  官  許惠瑜
                                      法  官  林學晴
上正本證明與原本無異。
本件不得上訴。
                                      書記官  王嘉仁
中　　華　　民　　國　　96　　年　　4　　月　　14　　日
附表
┌──┬───────┬───────┬────────┐
│編號│立帳金融機構  │帳    號      │被害人          │
├──┼───────┼───────┼────────┤
│ １ │臺中郵局英才分│00000000000000│戊○○          │
│    │局            │              │                │
├──┼───────┼───────┼────────┤
│ ２ │臺中商業銀行股│000000000000  │丙○○、乙○○  │
│    │份有限公司（原│              │                │
│    │臺中區中小企業│              │                │
│    │銀行）        │              │                │
└──┴───────┴───────┴────────┘
附錄本案論罪科刑法條全文
中華民國刑法第339條
（普通詐欺罪）
意圖為自己或第三人不法之所有，以詐術使人將本人或第三人之
物交付者，處5年以下有期徒刑、拘役或科或併科1千元以下罰金
。
以前項方法得財產上不法之利益或使第三人得之者，亦同。
前二項之未遂犯罰之。
